臺灣高雄地方法院刑事判決　　　　　　 93年度易更緝字第1號
公　訴　人　臺灣高雄地方法院檢察署檢察官
被　　　告　丙○○　男　61歲.
選任辯護人　黃福卿律師
上列被告因詐欺案件，經檢察官提起公訴（92年度偵字第776 號
），本院判決如下：
    主  文
丙○○無罪。
    理  由
一、公訴意旨略以：被告丙○○明知已無償債能力，竟基於意圖
    為自己不法所有之概括犯意，連續於民國（下同）84年5 月
    10日、9 月3 日、9 月15日、12月28日，在高雄市○○區○
    ○路106 號之1 住處，假藉所經營之營造生意亟需現款為由
    ，分別向告訴人乙○○調借現款新台幣（下同）各100 萬元
    、50萬元、550 萬元、150 萬元，並出示向唐城營造有限公
    司（下稱唐城公司）借牌承包高雄港務局第122 號碼頭船渠
    新建工程押標金550 萬元之收據，誆稱除承包工程之利潤可
    供清償外，日後領回該筆押標金亦足供清償，以資取信，致
    乙○○信以為真，均如數借予，合計850 萬元，詎屆期竟避
    不見面拒不清償，嗣經乙○○向唐城公司查詢，得知被告丙
    ○○早已積欠唐城公司負責人鉅款未還，相關之保證金及工
    程款均由唐城公司主張抵償，告訴人乙○○始知受騙，因認
    被告涉有刑法第339 條第1 項之詐欺罪嫌等語。
二、按犯罪事實應依證據認定之，無證據不得推定其犯罪事實；
    又不能證明被告犯罪，應諭知無罪之判決。刑事訴訟法第
    154 條第2 項及第301 條第1 項分別定有明文。再按刑事訴
    訟法上所謂認定犯罪事實之證據，係指足以認定被告確有犯
    罪行為之積極證據而言，如未能發現相當證據或證據不足以
    證明，自不能以推測或擬制之方法，以為裁判基礎。而認定
    不利於被告之事實，須依積極證據，苟積極證據不足為不利
    被告之認定時，即應為有利於被告之認定，更不必有何有利
    之證據；又認定犯罪事實所憑之證據，雖不以直接證據為限
    ，間接證據亦包括在內，然而無論直接證據或間接證據，其
    為訴訟上之證明，須於通常一般之人均不致有所懷疑，而得
    確信其為真實之程度者，始得據為有罪之認定，倘其證明尚
    未達到此一程度，而有合理之懷疑存在而無從使事實審法院
    得有罪之確信時，即應由法院為諭知被告無罪之判決。亦即
    若證據資料在經驗科學上或論理法則上尚有對被告較為有利
    之存疑，而無從依其他客觀方法排除此項合理之可疑，即不
    得以此資料作為斷罪之基礎，且刑事訴訟制度受「倘有懷疑
    ，即從被告之利益為解釋」、「被告應被推定為無罪」之原
    則所支配，故得為訴訟上之證明者，無論為直接或間接證據
    ，須客觀上於一般人均不致有所懷疑而達於確信之程度者，
    始可據為有罪之認定，倘其證明尚未達於「確信」之程度，
    而有合理可疑存在時，即難據以為被告不利認定，換言之，
    在法律判斷上，即不能為被告有罪之認定。次按刑法第339
    條詐欺罪之成立，係以行為人意圖為自己或第三人不法之所
    有，以詐術使人將本人或第三人之物交付或取得利益為要件
    ，故必須行為人施用詐術，且被詐欺人因其詐術而陷於錯誤
    ，若行為人並未施用詐術，或其所用方法不能認為詐術，亦
    不致使人陷於錯誤，即不構成該罪（最高法院46年台上字第
    260 號判例可供參照）。
三、訊之被告丙○○對於在上開時地向告訴人乙○○借取850 萬
    元之款項一事固不諱言，惟堅決否認有何詐欺取財之犯行，
    辯稱伊因與唐城公司合作標下上開高雄港務局碼頭工程，向
    告訴人所借之款項均用在該工程上，後來因為工程遇到有民
    眾抗爭，施工不順，且伊妻生病住院伊須照顧伊妻子，無法
    親自負責碼頭工程，始由唐城公司接手該工程，唐城公司對
    於海事工程不熟，致該工程發生虧損，且本件工程之履約保
    證金事後亦由唐城公司領走，伊始無法依約返還告訴人借款
    ，並非故意詐騙告訴人上開金錢等語。經查，公訴意旨認被
    告涉有詐欺之犯行，無非以告訴人之指訴及告訴人所提出之
    被告向其借款所出具之本票、支票及退票理由單、高雄港務
    局收款收據及約定書等為其論據；惟查，告訴人之告訴，係
    以使被告受刑事訴追為目的，是其陳述是否與事實相符，仍
    應調查其他證據以資審認，其陳述如無瑕疵且就他方面調查
    又與事實相符，固足採為科刑之基礎，倘其陳述尚有瑕疵，
    在未究明前，遽採為論罪科刑之根據，難謂適法（最高法院
    五十二年台上字第一三○○號、六十一年度台上字第三○九
    九號判例可供參照），本件告訴人固於本院審理中作證指訴
    被告詐取其上開款項，並提出被告向其借款所出具之本票、
    支票及退票理由單、高雄港務局收款收據及約定書，惟此僅
    足證明被告曾以承攬碼頭工程須現款為由向告訴人借款，惟
    此是否係屬為騙取告訴人金錢所施用之詐術，自應有進一步
    之證據加以認定；經查本件被告確有與唐城公司合作承攬上
    開碼頭工程，並由被告支付押標金550 萬元，因後來押標金
    轉由履約保證金尚有不足部分，被告無法負擔始由唐城公司
    開支票交由被告去調現，工程部分則由被告負責發包找協力
    廠商，財務部分由唐城公司向港務局請款，請款所得交給被
    告支付相關廠商之工資和材料費用等，原約定如工程順利進
    行依次領回履約保證金會按次退還被告，惟事後因承攬價格
    不理想，又有抗爭發生工期延後，被告無力支付協力廠商款
    項，之後由唐城公司接手該工程，並支付協力廠商款項，後
    來唐城公司領回履約保證金亦係支付協力廠商之工程款尚有
    不足等情，業據證人即唐城公司負責人甲○○於本院審理中
    證述屬實（見審判卷第100 ─102 頁），復有唐城公司請求
    高雄港務局解除碼頭小程合約並賠償相關損害之唐城公司85
    唐港字第0429號函1 份在卷可查，顯見被告上開所辯尚非無
    據，應可採信；此外復查無其他積極證據，足認被告有何施
    用詐術向告訴人詐騙金錢之詐欺犯行，核之上開法條及判例
    之意旨，本件被告之犯罪尚屬不能證明，自應為無罪之諭知
    。
據上論斷，應依刑事訴訟法第301 條第1 項，判決如主文。
中　　華　　民　　國　　94　　年　　6 　　月　　20　　日
                  刑事第六庭    審判長法　官   蔡國卿
                                      法  官   楊筑婷
                                      法  官   林俊寬
以上證明與原本無異。
如不服本判決，應於判決送達後10日內，向本院提出上訴狀。
中　　華　　民　　國　　94　　年　　6 　　月　　20　　日
                                      書記官   蔡淑貞
